【裁判字號】    92,台上,6821
【裁判日期】    921204
【裁判案由】    違反期貨交易法
【裁判全文】
最高法院刑事判決                              九十二年度台上字第六八二一號
    上  訴  人  甲○○
右上訴人因違反期貨交易法案件，不服台灣高等法院台中分院中華民國九十年五月二
十二日第二審判決（九十年度上訴字第三八一號，起訴案號：台灣台中地方法院檢察
署八十九年度偵字第一○一○三號），提起上訴，本院判決如左：
    主  文
原判決撤銷，發回台灣高等法院台中分院。
    理  由
本件原判決認定：上訴人甲○○係民國（下同）八十七年成立址設臺中市○○路○段
六六九號八樓之生匯財務顧問有限公司（下簡稱生匯公司）負責人，明知公司之登記
營業項目僅有投資顧問業、企業經營管理顧問業，並未包括期貨、外匯等業務，亦明
知期貨交易法已於八十六年六月一日起開始施行，外幣保證金交易屬於期貨交易法規
範管理之範圍，依該法第八十二條第一項規定，經營期貨信託事業、期貨經理事業、
期貨顧問事業或其他期貨服務事業，須經主管機關之許可並發給許可證照，始得經營
，竟自八十八年九月間起，與公司內之理財助理員沈大維、劉育辰、陳革正（未經檢
察官偵查起訴）及其他約一、二十位真實姓名、年籍均不詳之成年人，基於共同犯意
之聯絡，為澳門利基金融集團（下簡稱利基集團）招攬客戶，並從事公司登記項目範
圍以外且未經主管機關許可之期貨經理、顧問及仲介服務等事業。其經營方式為：由
甲○○及公司之理財助理員，向劉雅諾、嚴子三等不特定客戶解說期貨交易中之外匯
保證金（即槓桿保證金契約）交易之內容、操作方式及獲利情形，並介紹客戶與利基
集團簽訂「外匯、幣保證交易書」，嗣由客戶匯款一定數額保證金至利基集團設於澳
門國際商業銀行帳戶後，即成為利基集團之客戶，可直接向利基集團下單或經由生匯
公司向利基集團下單交易外匯。生匯公司並不定期提供外匯商品即時行情資訊、盤勢
分析及買賣點予客戶，客戶可自行或授權委託生匯公司理財助理員全權代為操作買賣
（即為客戶決定是否下單並為其下單），嗣後生匯公司則會於每月提供當月外匯買賣
對帳單予該客戶瞭解盈虧，以此方式從事外匯保證金期貨交易之代客操作（即經理）
、顧問及仲介服務等事業。該外匯保證金期貨交易方式為：
（一）操作之外幣種類有歐元、英磅、日幣、瑞士法郎、加幣、澳幣等六種，以美金
幣值漲跌標準計算盈虧。
（二）由客戶或經生匯公司匯款至少二萬元以上美金之保證金至利基集團設於澳門國
際商業銀行帳戶完成開戶，可下單交易，每次交易以「口」為單位，當日交割不須保
證金，若須隔日以上交割則須美金二千元，客戶下單交易之額度為上開保證金之五十
倍。
（三）契約之輸贏以點值五點五（係國際合約單位，乃國際貨幣市場公告的一固定值
）計算，而契約每日之盈虧則以臺灣時間凌晨三點之美國紐約收盤價作為標準。
（四）客戶下單後，訂買之契約保證金直接由客戶前開帳戶中扣除，而客戶並無法直
接取得所買得之外匯（非現貨買賣），該外匯會匯至國外之帳戶，如客戶需要，再從
國外匯回自己之帳戶。
（五）客戶下單後，利基集團會每筆收每口五十至八十美金之手續費，利基集團自手
續費中每月派分新臺幣（下同）三十萬元予生匯公司充作退佣金，如超過三十位客戶
，則增至五十萬。
至八十九年四月中旬止，生匯公司總共交易外匯達二千五百餘口，賺取一百五十萬元
之退佣金。嗣經法務部調查局臺中縣調查站至生匯公司所在上址搜索查獲等情，因而
維持第一審論處上訴人甲○○共同未經許可，擅自經營期貨經理事業罪刑，駁回上訴
人在第二審之上訴，固非無見。
惟查：(一)期貨交易法第四章係關於期貨業之規範，分為期貨商、槓桿交易商、期貨服
務事業。同法第五十六條規定之期貨商依業務之性質，可分為期貨自營商與期貨經紀
商，期貨自營商，係指自行從事期貨交易；期貨經紀商，係指接受客戶委託下單至期
貨交易所。同法第八十二條之期貨服務事業分為期貨信託事業、期貨經理事業、期貨
顧問事業及其他期貨服務事業。期貨信託事業，係指募集信託基金發行受益憑證，並
運用信託基金從事期貨交易；期貨經理事業，係指從事全權委託期貨交易，但不包括
以信託基金方式募集資金；期貨顧問事業，係指接受委任，對期貨交易有關事業提供
分析意見或建議，發行有關交易之出版品，舉辦有關期貨交易之講習等；其他期貨服
務事業，係指期貨資訊提供者等而言（參見行政院擬具期貨交易法草案說明）。又按
任何人除依期貨交易法第三條第二項規定豁免者外，非經核准而經營期貨交易法第三
條第一項之期貨交易業務，應依該法第一百十二條第三款、第四款規定處罰。次按期
貨「仲介」行為是否違反期貨交易法第八十二條之規定，而有同法第一百十二條第五
款處罰之適用，抑或核屬違反期貨交易法第五十六條第一項之規定，應依同法第一百
十二條第三款規定處罰（參照財政部證券暨期貨管理委員會八十六年十月六日台財
證(五)字第五六五六０號函），非無研求之餘地。查原判決以上訴人「為澳門利基集團
招攬客戶，並從事公司登記項目範圍以外且未經主管機關許可之期貨經理、顧問及仲
介服務等事業。其經營方式為：由甲○○及公司之理財助理員，向劉雅諾、嚴子三等
不特定客戶解說期貨交易中之外匯保證金（即槓桿保證金契約）交易之內容、操作方
式及獲利情形，並介紹客戶與利基集團簽訂『外匯、幣保證交易書』，嗣由客戶匯款
一定數額保證金至利基集團設於澳門國際商業銀行帳戶後，即成為利基集團之客戶，
可直接向利基集團下單或經由生匯公司向利基集團下單交易外匯。生匯公司並不定期
提供外匯商品即時行情資訊、盤勢分析及買賣點予客戶，客戶可自行或授權委託生匯
公司理財助理員全權代為操作買賣（即為客戶決定是否下單並為其下單），嗣後生匯
公司則會於每月提供當月外匯買賣對帳單予該客戶瞭解盈虧，以此方式從事外匯保證
金期貨交易之代客操作（即經理）、顧問及仲介服務等事業，因認上訴人違反期貨交
易法第八十二條第一項之規定，應依同法第一百十二條第五款之規定處斷之未經許可
擅自經營期貨經理事業、期貨顧問事業、其他期貨服務（仲介）事業罪」。對上訴人
所為，如何分別涉有期貨經理、顧問或服務之事實範圍，未待詳酌釐清，遽認上訴人
所為係違反期貨交易法第八十二條第一項之規定，應依同法第一百十二條第五款之未
經許可擅自經營期貨經理事業罪，揆之上開說明，亦有判決理由不備及適用法則不當
之違誤。(二)犯罪後之法律已廢止其刑罰者，應諭知免訴之判決，刑事訴訟法第三百零
二條第四款定有明文。本件上訴人行為後，原公司法第十五條第一項、第三項所定「
公司不得經營登記範圍以外之業務」「公司負責人違反前二項規定時，各處一年以下
有期徒刑、拘役或科或併科五萬元以下罰金，並賠償公司因此所受之損害」，已於九
十年十一月十二日修正公布廢止，同年月十四日失效。是公司法修正後，公司違反不
得經營登記範圍以外之業務之規定已廢止其刑罰，自應為免訴之判決，原審於九十年
五月二十二日宣示判決時，未及比較適用，仍予論處上開法條之罪，亦有適用法則不
當之違誤。以上或為上訴意旨所指摘，或為本院得依職權調查之事項，應認原判決有
撤銷發回更審之原因。
據上論結，應依刑事訴訟法第三百九十七條、第四百零一條，判決如主文。
中      華      民      國    九十二    年     十二     月      四      日
                              最高法院刑事第十庭
                                  審判長法官  呂  潮  澤
                                        法官  白  文  漳
                                        法官  吳  昆  仁
                                        法官  孫  增  同
                                        法官  魏  新  和
      右正本證明與原本無異
                                              書  記  官
中      華      民      國    九十二    年     十二     月      十      日
                                                                        Ｂ


司法院資訊處製作；財團法人民間司法改革基金會備份。
